最高法院刑事判決　　　　　　　　　　　　　　　八十七年度台上字第二二六四號
　　上　訴　人　甲○○
右上訴人因違反著作權法案件，不服台灣高等法院高雄分院中華民國八十五年十二月
二十四日第二審更審判決（八十五年度重上更(三)字第二六號，起訴案號：台灣高雄地
方法院檢察署八十二年度偵字第八九八三號），提起上訴，本院判決如左：
    主  文
原判決撤銷，發回台灣高等法院高雄分院。
    理  由
本件原判決認定上訴人甲○○係高雄市○○區○○路三九七號京辰影視社負責人，謝
南進（未經起訴）係高雄市○○街三十五號南寶影視公司及喬星影視公司負責人，謝
南進並於民國八十一年三月一日起，至八十二年元月三十一日止，代理告訴人學者有
限公司（下稱學者公司）發行由學者公司享有著作權之國語院線影片錄影節目帶給高
雄地區出租錄影帶加盟店業者，其契約方式，係由學者公司與謝南進訂立代理商協議
書，約定謝南進於代理發行期間，可由學者公司取得點數即加盟店（意指下游出租錄
影帶業者）新台幣（下同）一萬元佣金，及錄影帶每套一百二十元，超過代理點套部
分者，學者公司則另支付百分之五十佣金，惟謝南進應支付學者公司超點節目帶之工
本費每支一百三十元；謝南進則須將代理地區之點數即加盟店（即下游錄影帶出租業
者）提報給學者公司，由學者公司與下游之加盟店訂立合約書，約定由學者公司在合
約期間，即八十一年三月一日起，至八十二年一月三十一日止，提供國語院線有著作
權之錄影帶四十部及有著作權國語發音錄影帶（指西洋片、日本片等）二十部，供作
加盟店出租與第三人在家庭觀賞之用，學者公司並依代理商所提報，與之簽約加盟店
之金額多寡，給予原版帶外，再另提供一定數量之直側標（即錄影帶片名），橫側標
（即加盟店名）給加盟店，授權其重製，合約期間之錄影帶（包括直橫側標），依合
約書第五條規定則授權當地經銷商即南寶、喬星影視公司負責人謝南進發送，並授權
謝南進代收學者公司之貨款，再上開代理及合約期間，倘期限屆滿，學者公司提供之
錄影帶猶未足額，則仍應由學者公司於延長二個月內提供足額錄影帶，由謝南進代理
發給訂約之加盟店。上訴人則與謝南進於八十一年九月間，雙方口頭訂約，由上訴人
支付價金，謝南進則提供錄影帶予上訴人供出租之用，詎謝南進明知與學者公司代理
期限，僅至八十一年一月三十一日止，僅因學者公司尚有未提供足額錄影帶，即學者
公司仍需補足約定之錄影帶，供其代理發給下游加盟店，竟與明知應與學者公司訂立
上開合約書，始得由學者公司授權重製該公司錄影帶供人觀賞用之上訴人，二人基於
共同意圖出租而擅自重製他人著作之犯意聯絡，由謝南進將分別於二月十七日，三月
十九日，仍在代理期間取得學者公司提供享有著作權之「射鵰英雄傳之東成西就」、
「絕不低頭」錄影原版帶及直、橫側標等物，依約應發給加盟店即「高市長興Ｂ」、
「ＡＳＡＳＡ」、「高市富國」等店，乃將上開原版錄影帶各取一捲，及「高市長興
Ｂ」、「ＡＳＡＳＡ」、「高市富國」等店直、橫側標各取四張，委由知情並有犯意
聯絡之外務員許明華於八十二年二月十七日，同年三月十九日，在上開華榮路三九七
號處，交付給上訴人，上訴人則於八十二年四月間某日起，連續在其華榮路三九七號
京辰影視社，將外側尚貼「奪愛至尊」、「情慾世界」直側標之錄影帶二捲，重製內
容為「射鵰英雄傳之東成西就」，將外側尚貼「黑貓II之刺客風雲」直側標之錄影帶
，重製內容屬「絕不低頭」，尚未將「射鵰英雄傳之東成西就」直側標二張，橫側標
「高市長興Ｂ」、「ＡＳＡＳＡ」各一張及「絕不低頭」直側標，「高市復國」橫側
標各一張分別貼上而置於店內出租時，旋於八十二年四月十二日十二時五十分許，經
警持台灣高雄地方法院檢察署檢察官核發之搜索票，在上開華榮路三九七號處查獲，
並扣得上開意圖出租，而擅自重製學者公司享有著作權之上開影帶三捲。上訴人於第
一審審理中，並提出上開「射鵰英雄傳之東成西就」直側標二張，「高市長興Ｂ」、
「ＡＳＡＳＡ」橫側標各一張，及「絕不低頭」直側標，「高市富國」橫側標各一張
為證等情。因將第一審判決撤銷，改判論處上訴人共同連續意圖出租而擅自重製他人
著作罪刑，固非無見。
惟查：(一)、有罪判決所認定之事實，與理由之說明，前後必須互相一致，且其所憑之
證據，亦須與卷內之證據資料相適合，否則即有判決理由矛盾之違背法令。原判決於
事實欄內，先認定謝南進與學者公司間之合約期間，係自八十一年三月一日起，至八
十二年一月三十一日止（見原判決正本第二頁第十一行），繼而又認謝南進與學者公
司代理期限，僅至八十一年一月三十一日止（見原判決正本第三頁第一行）；理由欄
內，時而謂上開合約期間，係自八十一年三月一日起，至八十三年元月三十一日止（
見原判決正本第四頁倒數第二行），時而稱上開合約係於八十二年六月三十一日屆滿
（見原判決正本第五頁第十二行），已見其矛盾之處。又所謂「代理商協議書」，據
謝南進供稱係存放於學者公司處（原審上訴卷第三十三頁），學者公司代表人蔡盧美
惠亦具狀表示該公司與謝南進於八十一年間所簽訂之代理商協議書及定型化契約書，
因時日甚久，該公司作業上均已銷毀（原審上訴卷第四十五頁反面），學者公司代表
人及其代理人提出附卷之所謂「代理商協議書」、「合約書」、「契約書」，皆係未
經簽名或蓋章之空白書類（一審卷第四十頁、第四十一頁，原審上訴卷第二十六頁、
第四十七頁、第四十八頁），謝南進對上開「代理商協議書」空白書類表示質疑，聲
稱原訂協議書為「整本」（原審上訴卷第五十四頁反面），故上開卷附之空白「代理
商協議書」、「合約書」等，似難為認定事實之依據，乃原判決於理由欄二－(一)內，
引為認定事實所憑之證據，自非適法。(二)、證據之取捨，固屬於事實審法院自由判斷
之權，但此項自由判斷職權之行使，仍須合於一般日常生活經驗所得之經驗法則，及
理則上當然所具有之論理法則，否則即有違背證據法則之違法。又當事人聲請調查之
證據，苟與待證事實有重要關係，在客觀上有其調查之必要性者，事實審即應依法詳
加調查，倘未予調查，即屬應於審判期日調查之證據未予調查之違背法令。謝南進經
由其外務員許明華交付上訴人之「射雕英雄傳之東成西就」橫側標上固有「高市長興
Ｂ」及「ＡＳＡＳＡ」字樣，「絕不低頭」橫側標亦有「高市富國」字樣（一審證物
袋）。原判決於理由欄二－(三)內，復執此認為上開側標並非學者公司授權代理商謝南
進交付上訴者，應為上訴人所明知。然證人即高雄市長興Ｂ影視社負責人李國雄已到
庭結證：「我曾拿過別家的直（橫）側標給我過」，經詰之：「直（應為「橫」之誤
）側標不是你商號名稱，為何要拿﹖」則答稱：「我有反應過，但代理商說都一樣，
沒關係」（原審上更(三)卷第九十五頁），核與謝南進所供（原審上更(三)卷第六十頁反
面、第六十一頁）及上訴人之辯解相符。惟原判決於理由欄二－(四)內，僅以李國雄有
與學者公司訂約，與上訴人未與學者公司訂約情形不同一語，即予摒棄不採，而未具
體明確說明就該有利於上訴人之證言不予採納之理由，於法有違。又經警查扣之重製
錄影帶，所貼側標名稱雖與內容不符，但上訴人一再辯謂：係為節省成本，利用過期
之「奪寶至尊」及「情慾世界」錄影帶加以重製，重製目的雖係欲供出租之用，但係
置於工作櫃下方，尚來不及換貼上「射雕英雄傳之東成西就」及「絕不低頭」之直、
橫側標，即被警查扣（一審卷第三十四頁反面，原審上更(二)卷第二十二頁反面，原審
上更(三)卷第六十九頁），證人李國雄亦供證合法重製之錄影帶，並非均立即貼上側標
，有時有貼，有時未貼，因怕遭客戶撕掉或弄掉，有時以書寫方式為之（原審上更(三)
卷第九十四頁），上訴人及其原審之選任辯護人，乃具狀聲請傳訊證人林傑原，欲證
明上訴人此部分之辯解屬實（原審上更(三)卷第九十九頁），並非欲證明重製之錄影帶
之目的非供出租之用，衡情自有其調查之必要性，原判決竟謂上訴人已供認該重製之
三捲錄影帶係供出租之用，即認無傳訊林傑原之必要，而未依法調查，自屬違背法令
。(三)、行為非出於故意或過失者，不罰；過失行為之處罰，以有特別規定者為限，刑
法第十二條定有明文。而著作權法第九十一條第二項之意圖出租而擅自重製他人著作
罪，並無處罰過失犯之規定，自以有犯罪之故意為必要。上訴人始終辯謂係與學者公
司之代理商即謝南進經營之高雄市南寶暨喬星公司訂立口頭契約，自認代理商所交付
之原版帶及直、橫側標係屬合法而可重製，不知謝南進未向學者公司報備伊為加盟店
，直至被警取締時方知悉等語（警卷第二頁反面，偵查卷第五頁，一審卷第八頁反面
、第三十八頁，原審上訴卷第二十三頁，原審上更(一)卷第二十二頁，原審上更(二)卷第
二十二頁、第六十頁，原審上更(三)卷第二十九頁），核與謝南進、許明華之供述情節
相符，謝南進更供稱：「他們（指學者公司）沒有權干涉我把直（橫）側標給何人，
我是地區代理商，把告訴人業務承包，我有權利要給誰」、「收不收簽約金，是我們
代理商來決定，我付學者（公司）簽約金一千九百多萬元」、「（學者公司）給我側
標，我就有權給向我購買帶子的人重製」（一審卷第二十一頁反面至第二十三頁，原
審上訴卷第五十四頁反面、第五十五頁，原審上更(二)卷第五十八頁反面、第五十九頁
，原審上更(三)卷第六十一頁）。卷附喬星暨南寶影視公司「點片收款記錄卡」（影本
）上，確記載於八十二年二月十七日將「射雕英雄傳（之東成西就）」及同年三月十
九日將「絕不低頭」錄影帶先後交由上訴人經營之京辰影視社點片收款（原審上訴卷
第三十九頁）。依上開卷證資料，上訴人所為，是否僅屬過失行為。能否謂其有擅自
重製他人著作之犯罪故意﹖仍非無研酌之餘地。原審未能依本院迭次發回意旨，究明
真相，致事實仍欠明瞭，原有瑕疵依然存在。以上，或為上訴意旨所指摘，或為本院
得依職權調查之事項，應認仍有發回更審之原因。
據上論結，應依刑事訴訟法第三百九十七條、第四百零一條，判決如主文。
中      華      民      國    八十七    年      六      月    二十六    日
                              最高法院刑事第二庭
                                  審判長法官  施  文  仁
                                        法官  陳  炳  煌
                                        法官  張  淳  淙
                                        法官  洪  文  章
                                        法官  林  錦  芳
      右正本證明與原本無異
                                              書  記  官
中      華      民      國    八十七    年      七      月      一      日
